【裁判字號】    95,上易,118
【裁判日期】    951219
【裁判案由】    損害賠償
【裁判全文】
臺灣高等法院民事判決                 95年度上易字第118號
上  訴  人    乙○○
訴訟代理人    顧定軒律師
被 上 訴人    兆豐期貨股份有限公司
兼法定代理人  甲○○
共      同
訴訟代理人    梁穗昌律師
複 代 理人    李夏菁律師
上列當事人間請求損害賠償事件，上訴人對於中華民國94年12月
30日臺灣臺北地方法院94年度訴字第2583號第一審判決提起上訴
，本院於95年12月5日言詞辯論終結，判決如下：
    主  文
上訴駁回。
第二審訴訟費用由上訴人負擔。
    事實及理由
一、被上訴人「倍利國際期貨股份有限公司」於本院審理中更名
    為「兆豐期貨股份有限公司」（下稱被上訴人兆豐公司），
    有經濟部95年5月15日經授商字第09501089390號函在卷可按
    （見本院1卷104頁），合先敘明。
二、上訴人起訴主張：上訴人原任職於被上訴人兆豐公司之人事
    單位，未曾任職公司業務部門，不瞭解相關法令。詎被上訴
    人兆豐公司竟於上訴人留職停薪，復職時，未嚴格考量上訴
    人對特定工作之適法性，遽指派上訴人協助該公司業務員整
    理、建檔開戶後之文件，並於公司內部表格「經辦」欄上蓋
    用職務章，致遭台灣期貨交易所股份有限公司（下稱期交所
    ）於94年2月24日以台期（交）字第09400015410函，指稱上
    訴人「於93年5月6日至93年6 月30日間涉有未具業務員資格
    卻執行審核開戶文件之開戶行為」，違反期貨交易所業務規
    則24條第1 項「期貨商應由登記合格之業務人員執行業務」
    之規定，依同規則第134 條之規定，通知被上訴人兆豐公司
    對上訴人予以警告處置，復遭行政院金融監督管理委員會（
    下稱金管會）以94年3 月21日金管證七字第0940107061號處
    分書（下稱系爭處分書），認被上訴人兆豐公司及上訴人違
    反期貨交易法第65條第1 項、期貨商管理規則第2條第2項、
    第12條、期貨商負責人及業務員管理規則第16條第4 項等規
    定，依期貨交易法第101條第1項之規定，令被上訴人兆豐公
    司對上訴人處以暫停1 個月業務執行之處分。又金管會於94
    年3 月21日將其所作處分張貼於其製作之「每日訊息」網站
    上，工商時報亦於94年3 月22日刊登前開金管會之處分內容
    。而金管會及報業雖係自行公布上開處分內容，惟若非被上
    訴人兆豐公司違法指示上訴人從事前開工作，上訴人當不致
    受有上開處分，則被上訴人兆豐公司將上訴人置於「可能成
    為負面報導之對象」風險中，致上訴人之名譽因前開報導而
    受有損害，是二者間存有因果關係等情，依民法第28條、第
    184 條第1項前段、第2項、第195條第1項之規定，被上訴人
    兆豐公司應賠償上訴人非財產上損害新台幣（下同）1 百萬
    元。又被上訴人甲○○為被上訴人兆豐公司法定代理人，為
    專業期貨公司負責人，明知上訴人無業務員資格，不得從事
    開戶業務之整理文件工作，仍指派上訴人從事開戶業務之違
    法工作，依公司法第23條第2 項、民法第184條第1項前段、
    第2 項、第195條第1項之規定，被上訴人甲○○應與被上訴
    人兆豐公司負連帶損害賠償責任等情，爰求為命被上訴人應
    連帶應給付上訴人1百萬元，及自94年2月24日起至清償日止
    按週年利率5%計算利息之判決（原審為上訴人敗訴之判決，
    上訴人聲明不服）。並上訴聲明：(一)原判決廢棄。(二)被上訴
    人應連帶給付上訴人1百萬元，及自94年2月24日起，至清償
    日止，按年息5%計算之利息。
三、被上訴人則以：期交所於93年5 月17日始發函通知期貨商，
    自同年7月1日起，開戶人員應負責開戶文件之審核及確認，
    即自同年7月1日起開戶文件之審核、確認始應由具證照之業
    務員為之，在此之前，有關法規並未禁止無業務員資格之人
    從事開戶後之文件建檔工作。故上訴人於93年5 月間擔任開
    戶後之文件歸檔工作，既與開戶無涉，自無須由具備業務員
    資格之人為之，金管會以「93年5月6日至93年6 月30日間涉
    有未具業務員資格卻執行審核開戶後之文件之開戶行為情事
    」處分，洵係錯誤，且上訴人亦自承其係受主管機關違法之
    處分，是被上訴人自無違法或過失可言。又上訴人知悉其擔
    任「協助整理、建檔客戶開戶後文件」工作之性質及規範，
    並同意為之，顯見其擔任該工作並非被上訴人違法指派，自
    無侵權行為可言。又上訴人於另案訴請被上訴人給付資遣費
    事件中，主張其從事之開戶後建檔工作係經其同意，被上訴
    人調整其工作係屬侵權行為，於本件中又主張其擔任開戶後
    之建檔工作，係被上訴人違法指示，應負侵權行為之責，顯
    屬矛盾。另停止1 個月業務執行，係期交所與金管會依其職
    權所下命令，非可歸責於被上訴人，且與上訴人名譽無涉，
    被上訴人並無侵權可言，況被上訴人亦照常支薪，上訴人並
    無任何損失。至於媒體等揭露處分訊息，係該報依其報導自
    由而自行選擇刊登，並非被上訴人所提供，報導之內容亦無
    任何減損上訴人名譽之內容，上訴人何以受有1 百萬元之損
    失。又被上訴人甲○○係被上訴人兆豐公司董事長，僅從事
    決策工作，對上訴人執行職務之細節並不知悉，亦未參與，
    上訴人遭主管機關處分暫停執行業務1 個月，非被上訴人甲
    ○○所可置喙，媒體揭露此一訊息，更非被上訴人甲○○所
    提供等語，資為抗辯。並答辯聲明：上訴駁回。
四、經查，上訴人原任職於被上訴人兆豐公司之人事單位，其間
    曾留職停薪，復職時，被上訴人兆豐公司指派上訴人協助該
    公司業務員整理、建檔開戶後之文件，並於公司內部表格之
    「經辦」欄上蓋用職務章，致期交所於94年2 月24日以台期
    (交)字第09400015410函認定上訴人「於93年5月6日至93年6
    月30日間涉有未具業務員資格卻執行審核開戶文件之開戶行
    為」，違反期交所業務規則24條第1 項「期貨商應由登記合
    格之業務人員執行業務」之規定，依同規則第134 條之規定
    ，通知被上訴人兆豐公司對上訴人予以警告處置，再遭金管
    會以94年3 月21日金管證七字第0940107061號處分書，認定
    被上訴人兆豐公司及上訴人違反期貨交易法第65條第1 項、
    期貨商管理規則第2條第2項、第12條、期貨商負責人及業務
    員管理規則第16條第4 項等，依期貨交易法第101條第1項之
    規定，命令被上訴人兆豐公司對上訴人處以暫停1 個月業務
    執行之處分；又金管會於94年3 月21日將其所作處分張貼於
    其製作之「每日訊息」網站上，且工商時報於94年3 月22日
    刊登前開金管會之處分內容；另上訴人提出訴願，行政院以
    院臺訴字第0940089767號決定書駁回其訴願等情，為兩造所
    不爭執，並有台灣期貨交易所股份有限公司94年2 月24日台
    期 (交)字第09400015410號函、行政院金融監督管理委員會
    94年3月21日金管證七字第0940107061 號處分書、報紙影本
    、行政院金融監督管理委員會證券期貨局94年3 月21日每日
    訊息、行政院院臺訴字第0940089767號決定書、上訴人履歷
    表、面談記錄表在卷可按（見原審卷10－15、23－25頁、85
    頁），堪信此部份為真實。
五、按民事損害賠償，以填補被害人所受損害為目的，是侵權行
    為成立之客觀要件即須有損害之發生，蓋若無損害發生，行
    為人之行為雖不法，亦不構成侵權行為，自不發生賠償問題
    。所謂損害不僅包括財產上之損害，亦包括非財產上之損害
    ，即精神上之痛苦。依民法第 195條規定，名譽權受不法侵
    害時，被害人固得請求非財產上之損害，惟所謂名譽權受損
    害，必須依社會觀念，足認其人之聲譽，已遭貶損而言。則
    依該規定請求非財產上之損害賠償時，須證明其聲譽遭受貶
    損，致使精神上受有痛苦為必要。查：
  (一)本件被上訴人兆豐公司指派上訴人從事與開戶行為有關之職
    務，因上訴人不具備期貨業務員資格而違反主管機關管理期
    貨商及其業務員之相關規定，致金管會命令被上訴人兆豐公
    司對上訴人處以暫停執行業務1 個月之處分，惟上訴人所執
    行之職務並不違反公序良俗，僅其欠缺業務員資格乙項違反
    行政管理規定，故上訴人因而受處分，尚不致使他人質疑上
    訴人之人品，進而貶損其在社會上之評價，是上訴人主張其
    因該處分而名譽受損，受有非財產上之損害云云，洵非有理
    。
  (二)上訴人受處分之事實既未使上訴人之名譽受損，則金管會及
    工商時報公開登載該處分內容，當不致損及上訴人之名譽權
    。再按最高法院30年上字第18號判例闡示：「損害賠償之債
    ，以有損害之發生及有責任原因之事實，並二者之間有相當
    因果關係為其成立要件」，最高法院23年上字第 107號判例
    闡示：「甲之行為與乙之死亡間，縱有如無甲之行為，乙即
    不致死亡之關係，而此種行為，按諸一般情形，不適於發生
    該項結果者，即無相當因果關係，自不得謂乙係被甲侵害致
    死」，查被上訴人兆豐公司違法指派上訴人工作，固致上訴
    人受處分，惟金管會張貼此一處分訊息，並無任何法令依據
    ，且上訴人亦未舉證證明金管會張貼此一處分訊息或工商時
    報予以報導，均係被上訴人提供相關訊息所致，故上訴人受
    處分，依經驗法則，尚難認為通常會發生遭金管會或媒體公
    布週知之結果，則該條件與結果並不相當，即無相當因果關
    係。
六、綜上所述，上訴人依民法第28條、第184條第 1項前段、第2
    項、第195條第1項、公司法第23條第 2項等規定，請求被上
    訴人連帶賠償非財產上損害1百萬元，及自94年2月24日起至
    清償日止，按週年利率5%計算之利息，為無理由，不應准許
    。其假執行之聲請亦失所附麗，應併予駁回。原審為上訴人
    敗訴之判決，及駁回其假執行之聲請，並無不合。上訴意旨
    指摘原判決不當，求予廢棄改判，為無理由，應予駁回。
七、兩造其餘攻擊、防禦方法及提出之證據，經審酌後，認與判
    決結果無礙，爰不一一論述，併此敘明。
八、據上論結，本件上訴為無理由，依民事訴訟法第449條第1項
    、第78條，判決如主文。
中    華    民    國    95    年    12    月    19    日
                    民事第五庭
                        審判長法  官  林丁寶
                              法  官  陳博享
                              法  官  蔡芳齡
正本係照原本作成。
不得上訴。
中    華    民    國    95    年    12    月    25    日
                               書記官  蔡錦輝


司法院資訊處製作；財團法人民間司法改革基金會備份。
